【裁判字號】    99,易,587
【裁判日期】    990608
【裁判案由】    詐欺
【裁判全文】
臺灣臺中地方法院刑事判決               99年度易字第587號
公  訴  人  臺灣臺中地方法院檢察署檢察官
被      告  丙○○
上列被告因詐欺案件，經檢察官提起公訴（99年度偵字第1397號
），本院判決如下：
      主  文
丙○○幫助意圖為自己不法之所有，以詐術使人將本人之物交付
，處有期徒刑參月，如易科罰金，以銀元佰元即新臺幣玖佰元
折算壹日；減為有期徒刑壹月又拾伍日，如易科罰金，以銀元
佰元即新臺幣玖佰元折算壹日。
       事  實
一、丙○○預見將個人存摺、提款卡、密碼交予姓名年籍不詳且
    不相識之成年人使用，該成年人或其他人可能以所取得之存
    摺、提款卡、密碼遂行財產上犯罪之目的。竟仍基於幫助不
    詳姓名者詐欺取財之不確定故意，於民國九十五年五月三日
    前之某日，在不詳地點，將其於九十三年五月二十日向臺灣
    中小企業銀行銀行東桃園分行申請之帳號00000000
    000號帳戶之存摺、提款卡、密碼，交付予真實姓名年籍
    不詳之詐欺集團成員（不能證明係少年）使用。嗣詐欺集團
    成員取得上開帳戶後，即共同意圖為自己不法所有，基於詐
    欺取財之犯意聯絡，於九十五年五月三日十三時十五分（起
    訴書誤載為九十五年三月十三日十五時）許，撥打電話給甲
    ○○，佯稱媒介色情，需至提款機前確認身份，使甲○○陷
    於錯誤，而聽其指示，於同年五月三日十三時五十一分許、
    同日十五時三十分許，分別轉帳匯款新臺幣（下同）一萬零
    二百三十四元、一萬零八百九十七元至丙○○之上開帳戶。
    嗣甲○○發覺受騙而報警處理，為警循線查獲上情。
二、案經臺中縣警察局大甲分局報告臺灣臺中地方法院檢察署檢
    察官偵查起訴。
      理  由
壹、程序方面：
一、按刑事訴訟法第一百五十九條第一項規定：「被告以外之人
    於審判外之言詞或書面陳述，除法律有規定者外，不得作為
    證據。」其立法意旨，乃在於確保被告之反詰問權。同法第
    一百五十九條之五第一項規定：「被告以外之人於審判外之
    陳述，雖不符前四條之規定（同法第一百五十九條之一至第
    一百五十九條之四），而經當事人於審判程序同意作為證據
    ，法院審酌該言詞陳述或書面陳述作成時之情況，認為適當
    者，亦得為證據。」同法條第二項規定：「當事人、代理人
    或辯護人於法院調查證據時，知有刑事訴訟法第一百五十九
    條第一項不得為證據之情形，而未於言詞辯論終結前聲明異
    議者，視為有前項之同意。」其立法意旨，則在於確認當事
    人對於傳聞證據有處分權，得放棄反對詰問權，同意傳聞證
    據可作為證據；但因我刑事訴訟法尚非採澈底之當事人進行
    主義，乃又限制以法院認為適當者，始得為證據。因此，當
    事人同意或依法視為同意某項傳聞證據作為證據使用者，實
    質上即表示有反對詰問權之當事人已放棄其反對詰問權，如
    法院認為適當，不論該傳聞證據是否具備刑事訴訟法第一百
    五十九條之一至第一百五十九條之四所定情形，均容許作為
    證據；換言之，當事人放棄對原陳述人行使反對詰問權者，
    屬於證據傳聞性之解除行為，如法院認為適當，即容許該傳
    聞證據作為證據，不以未具備刑事訴訟法第一百五十九條之
    一至第一百五十九條之四所定情形為前提，非常上訴意旨認
    以未具備該等情形為前提，尚有誤解。又法院於何種情況，
    得認為適當，應審酌該傳聞證據作成時之情況，如該傳聞證
    據之證明力明顯過低或係違法取得，即得認為欠缺適當性；
    惟是否適當之判斷，係以當事人同意或視為同意為前提，即
    當事人已無爭議，故法院除於審理過程中察覺該傳聞證據之
    作成欠缺適當性外，毋庸特別調查，而僅就書面記載之方式
    及其外觀審查，認為無問題而具有適當性即可，最高法院九
    十七年度臺非字第五號判決意旨參照。
二、查被告丙○○對於本判決所引用之下列各項證據方法之證據
    能力，於本院審理時均表示無意見而不爭執其證據能力（本
    院卷第四十九頁），視為有刑事訴訟法第一百五十九條之五
    第一項之同意，揆諸前開說明，該等被告以外之人於審判外
    所為言詞或書面陳述，其證據傳聞性已解除；且由本院歷次
    審理過程觀之，並未察覺前開傳聞證據之作成欠缺適當性，
    且由該等傳聞證據之筆錄或文書記載方式及其外觀審查，其
    等之作成亦無問題而有適當性，依刑事訴訟法第一百五十九
    條之五之規定，自得作為證據，合先敘明。
貳、實體方面：
一、訊據被告坦承開設上揭臺灣中小企業銀行帳戶，並領有存摺
    、提款卡（含密碼）之事實，惟矢口否認有幫助詐欺取財之
    犯行，辯稱：伊係將存摺、提款卡放於機車置物箱，並將提
    款卡密碼寫於存摺內，於九十五年五月間，伊至郵局提款時
    ，才發現伊的帳戶有問題，伊並無幫助詐欺之犯行云云。經
    查：
（一）上開犯罪事實，業據據被害人甲○○於警詢中指訴甚詳，
      並有受理詐騙帳戶通報警示、詐騙電話斷話申請表、報案
      三聯單、被害人甲○○提出之自動櫃員機交易明細表二紙
      、被告上開帳戶開戶基本資料及往來明細各一份在卷可參
      ，是被害人吳中勸確遭詐騙集團成員詐騙，陷於錯誤而匯
      款至本件被告所使用之上開帳戶等情，應堪認定。
(二)、被告雖以前開情詞置辯，然查：
１、依被告所有上開帳戶之交易明細表所示，於九十四年十一月
    七日提領後，僅餘三十元，至九十五年四月二十五日才再有
    存入之動作，約半年時間，未曾有過交易紀錄，有交易明細
    表一紙在卷可稽（本院卷第三十頁）。顯見，被告自九十四
    年十一月七日後，該帳戶之交易往來已陷於停頓，上開帳戶
    對被告而言，處於可有可無之狀態，被告已約半年未使用該
    帳戶，將之提供他人使用，自屬可能。故上開帳戶存摺及提
    款卡等物，應係被告提供予該不詳姓名、年籍之成年人使用
    無誤。
２、又被告稱係放在機車置物箱內遺失，且據其於偵查中所述，
    其機車置物箱均有上鎖，但後來發現置物箱遭破壞等語（參
    偵卷第六頁），倘被告所言屬實，顯見被告對於機車置物箱
    遭破壞乙事，知之甚詳，衡之常情，機車置物箱既有如此明
    顯之遭破壞痕跡，以一般人之智識程度，必會詳細檢查是否
    有物品遭竊，理當立即掛失並向警察機關報案，以保障個人
    權益，但被告卻在清楚察覺機車置物箱遭破壞，其內之帳戶
    存摺及提款卡遺失，並未積極報案或掛失，故被告雖辯稱遺
    失云云，卻未曾報案，實有可疑。因此，本件被告所有之上
    開銀行帳戶提款卡、密碼，若係遺失或遭竊而落入詐欺集團
    成員之手，詐欺集團為避免上述風險，當不致於使用該帳戶
    行騙。故被告辯稱其所有之上開存摺、提款卡及密碼，係置
    於機車置物箱而遺失乙節，尚難遽信，其係交由他人使用，
    應可認定。
３、又目前到金融機構開戶申請存摺、提款卡，並無何特別資格
    之限制，故一般人須正常使用存摺、提款卡時，均係自己到
    金融機構申請，以確保己身之財產，若捨此途而借用別人之
    存摺、提款卡者，必是心存歹意另有企圖，況現今社會上利
    用人頭帳戶犯罪以逃避查緝之情事層出不窮，經媒體廣為報
    導，已成眾所週知之事，被告自無例外。從而，本件被告將
    帳戶交付他人使用，雖可能無法確知該他人將如何利用其存
    摺、提款卡，然其應可預見刻意使用別人存摺、提款卡者，
    必作非法之途，恐嚇取財當然是有可能之事，卻仍將其存摺
    等物交給該他人，且其帳戶果然被用為恐嚇取財之工具，其
    容任他人利用其帳戶恐嚇取財之行為，已符合預見其發生而
    其發生並不違背其本意之間接故意（不確定故意）之情形。
４、再參之詐欺集團於使用人頭帳戶作為行騙工具時，若使用遺
    失或竊得之帳戶，則詐騙之款項可能因此遭凍結而無法領出
    ；而若未得原帳戶所有人同意而加以使用，則所詐得金額有
    可能遭原帳戶所有人提領一空，而詐騙所得之金額動輒上萬
    元，遠較購買或承租帳戶使用之微薄款項為鉅，是詐欺集團
    衡情尚不致以他人遺失或竊得之帳戶作為詐騙被害人之匯款
    帳戶，而甘冒可能遭原帳戶所有人凍結帳戶補辦存摺資料領
    款，致無法提領之風險，準此，被告辯稱其存摺係遺失而遭
    人使用云云，顯不符常情，足認被告前開存摺、提款卡等物
    乃係其自行交付予不詳之詐欺集團使用乙情，應無疑義。
５、復按刑法上之故意，分直接故意（確定故意）與間接故意（
    不確定故意），「行為人對於構成犯罪之事實，明知並有意
    使其發生者」為直接故意；又「行為人對於構成犯罪之事實
    ，預見其發生而其發生並不違背其本意者」為間接故意；按
    今日一般人至郵局或銀行開設帳戶並非難事，如非供犯罪之
    非法使用，衡情，自無置自己名義帳戶不用，而取得他人帳
    戶使用之必要。且近年來詐欺取財之犯罪類型層出不窮，該
    等犯罪，多數均係利用他人帳戶作為詐欺所得財物之出入帳
    戶，業經媒體廣為披載，是依一般人通常之知識、智能及經
    驗，均已知向陌生人購買、承租或其他方法取得帳戶者，多
    係欲藉該帳戶取得不法犯罪所得，且隱匿帳戶內資金之實際
    取得人之身分，以逃避追查，而被告係成年且有社會歷練及
    智識之人，對此亦應知之甚詳，自難諉稱不知，故被告雖然
    對於該不詳姓名者實際施詐之手段、內情並不瞭解，但其主
    觀上顯具有縱使該不詳姓名之成年人於取得該帳戶之存摺、
    提款卡（含密碼）後，持以作為詐欺取財供被害人匯款使用
    ，亦不違背其本意之不確定故意至明。惟被告僅係單純提供
    上開帳戶之存摺、提款卡（含密碼），並未參與訛騙被害人
    之詐欺取財構成要件行為，主觀上僅係基於幫助該犯罪者之
    意思。
６、綜上所述，被告上開辯解，顯係事後卸責之詞，不足採信，
    其上開幫助詐欺取財之行為，事證明確，堪以認定。
二、新舊法比較：被告行為後，刑法業於九十四年二月二日修正
    公布，於九十五年七月一日施行，且按行為後法律有變更者
    ，適用行為時之法律，但行為後之法律有利於行為人者，適
    用最有利於行為人之法律，現行刑法第二條第一項訂有明文
    。此條規定乃與刑法第一條罪刑法定主義契合，而貫徹法律
    禁止溯及既往原則，係規範行為後法律變更所生新舊法律比
    較適用之準據法，是刑法第二條本身雖經修正，但刑法第二
    條既屬適用法律之準據法，本身尚無比較新舊法之問題，應
    一律適用裁判時之現行刑法第二條規定，以決定適用之刑罰
    法律，先予敘明。又以本次刑法修正之比較新舊法，應就罪
    刑有關之共犯、未遂犯、想像競合犯、牽連犯、連續犯、結
    合犯，以及累犯加重、自首減輕暨其他法定加減原因與加減
    例等一切情形，綜其全部罪刑之結果而為比較，最高法院九
    十五年五月二十三日著有九十五年度第八次刑庭會議決議可
    資參照。經查：
（一）刑法第三百三十九條第一項詐欺取財罪，法定刑得科或併
      科銀元一千元以下罰金，依修正後刑法施行法增訂第一條
      之一：「中華民國九十四年一月七日刑法修正施行後，刑
      法分則編所定罰金之貨幣單位為新臺幣。九十四年一月七
      日刑法修正時，刑法分則編未修正之條文定有罰金者，自
      九十四年一月七日刑法修正施行後，就其所定數額提高為
      三十倍。但七十二年六月二十六日至九十四年一月七日新
      增或修正之條文，就其所定數額提高為三倍」及刑法第三
      十三條第五款修正為：「主刑之種類如下：五、罰金：新
      臺幣一千元以上，以百元計算之」等規定觀之，依修正後
      之法律，刑法第三百三十九條第一項詐欺取財罪所得科處
      之罰金刑最高為新臺幣三萬元、最低為新臺幣一千元，然
      依被告行為時之刑罰法律，即罰金罰鍰提高標準條例第一
      條前段規定之提高倍數十倍及修正前刑法第三十三條第五
      款規定之罰金最低額一元計算，則刑法第三百三十九條第
      一項之詐欺取財罪所得科處之罰金最高為銀元一萬元，最
      低額為銀元十元，若換算為新臺幣，最高額雖與新法同為
      新臺幣三萬元，然最低額僅為新臺幣三十元。因此，比較
      上述修正前、後之刑罰法律，自以被告行為時關於科處罰
      金刑之法律較有利於被告。
（二）刑法第三十三條第五款關於罰金數額之規定，由銀元一元
      以上，修正為新臺幣一千元以上，以百元計算之。本件就
      刑法第三百三十九條第一項規定，於上開增訂修正結果，
      罰金刑之最高額固無變更，最低額則由「銀元一元（即新
      臺幣三元）以上」，提高為「新臺幣一千元以上」。新舊
      法比較結果，以舊法有利於行為人，依現行刑法第二條第
      一項前段規定，應適用行為時法律即舊法之規定。
（三）又被告行為時之刑法第四十一條第一項前段規定：「犯最
      重本刑為五年以下有期徒刑以下之刑之罪，而受六個月以
      下有期徒刑或拘役之宣告，因身體、教育、職業、家庭之
      關係或其他正當事由，執行顯有困難者，得以一元以上三
      元以下折算一日，易科罰金。」；又被告行為時之易科罰
      金折算標準，依修正前罰金罰鍰提高標準條例第二條前段
      （現已刪除）規定，就其原定數額提高為一百倍折算一日
      ，則本件被告行為時之易科罰金折算標準，應以銀元一百
      元至三百元折算一日，依現行法規所定貨幣單位折算新臺
      幣條例應以新臺幣三百元至九百元折算一日。惟修正後之
      刑法第四十一條第一項前段則規定：「犯最重本刑為五年
      以下有期徒刑以下之刑之罪，而受六個月以下有期徒刑或
      拘役之宣告者，得以新臺幣一千元、二千元或三千元折算
      一日，易科罰金。」，比較修正前後易科罰金之折算標準
      ，以修正前之規定，較有利於被告，應依刑法第二條第一
      項前段，適用修正前刑法第四十一條第一項前段規定，定
      其折算標準。
（四）法定刑為罰金之提高標準之新舊法適用：按現行刑法第二
      條第一項明文規定：「行為後法律有變更者，適用行為時
      之法律。但行為後之法律有利於行為人者，適用最有利於
      行為人之法律。」惟此「法律變更」與法律修正之概念有
      別；所謂法律變更應係指因法律修正而「刑罰」有實質之
      更異而言（如修正後新舊法法定本刑輕重變更），始有依
      上開規定為準據法而比較適用新法或舊法之問題。如新舊
      法處罰之輕重仍然相同，並無有利或不利之情形，即無適
      用上開規定為比較之餘地，自應依一般法律適用之原則，
      適用現行、有效之裁判時法論處…況依刑法施行法第一條
      之一之立法說明，謂該條文第二項係「考量新修正之刑法
      施行後，不再適用『現行法規所定貨幣單位折算新臺幣條
      例』，為使罰金數額趨於一致，避免衍生新舊法比較適用
      問題，以緩和實務適用法律之衝擊之前提下，規定第二項
      如上」等詞，顯見刑法施行法第一條之一第二項增訂後，
      自無再就「現行法規所定貨幣單位折算新臺幣條例」、「
      罰金罰鍰提高標準條例」比較新舊法適用之問題，最高法
      院九十六年度臺上字第四一八五號判決意旨參照。故本件
      被告所涉犯之刑法第三百三十九條第一項，揆諸上揭判決
      意旨，關於罰金刑提高標準部分，自應逕行適用刑法施行
      法第一條之一第一項、第二項前段。
（五）至刑法第三十條幫助犯之規定，於九十四年一月七日修正
      、九十五年七月一日施行前之規定為：「幫助他人犯罪者
      ，為從犯。雖他人不知幫助之情者，亦同。從犯之處罰，
      得按正犯之刑減輕之。」，修正施行後之規定則為：「幫
      助他人實行犯罪行為者，為幫助犯。雖他人不知幫助之情
      者，亦同。幫助犯之處罰，得按正犯之刑減輕之。」，揆
      諸本條之修正理由係為確認幫助犯採共犯從屬性說之「限
      制從屬形式」，並避免「從犯」之不同解讀，而將「從犯
      」修正為「幫助犯」，並明示幫助犯之成立，亦以被幫助
      者著手犯罪之實行，且具備違法性為必要，而將條文文字
      修正為「幫助他人實行犯罪行為者，為幫助犯」。顯見修
      正前、後刑法第三十條關於幫助犯之規定，僅作文字修正
      ，並無有利、不利之情形，自無新舊法比較適用之問題，
      附此敘明（最高法院九十五年度臺上字第六○一六號判決
      參照）。
（六）另被告行為後，刑法第四十一條又於九十八年一月二十一
      日修正，並自九十八年九月一日施行，修正後該條第二項
      規定：「依前項規定得易科罰金而未聲請易科罰金者，得
      以提供社會勞動六小時折算一日，易服社會勞動」。而刑
      法施行法第三條之二規定：「刑法第四十一條及第四十二
      條之一之規定，於中華民國九十八年九月一日刑法修正施
      行前已裁判確定之處罰，未執行或執行未完畢者，亦適用
      之」，其立法理由謂：「依刑法第四十一條規定聲請易服
      社會勞動者，因條文已明定以社會勞動六小時折算徒刑或
      拘役一日，與易科罰金應於裁判主文諭知折算標準之情形
      不同，無須於裁判主文諭知…至於可否易服社會勞動，與
      可否易科罰金相同，皆屬於執行事項，非裁判量刑事項，
      故九十八年九月一日刑法修正施行前已裁判確定之處罰，
      未執行或執行未完畢者，無庸再向法院聲請裁定諭知折算
      標準」。準此，本件關於易科罰金之執行，有修正後刑法
      第四十一條之適用，被告若未聲請易科罰金，得以提供社
      會勞動六小時折算一日，易服社會勞動，惟無須於本判決
      主文諭知，併予敘明。
三、查被告將前開金融帳戶存摺及提款卡、密碼交付予他人，供
    用以詐欺取財，其本身並未參與詐欺取財之犯罪行為，顯係
    以幫助之意思，參與詐欺取財罪構成要件以外之行為，為幫
    助犯。核被告所為，係犯刑法第三十條第一項前段、第三百
    三十九條第一項之幫助詐欺取財罪，並依刑法第三十條第二
    項規定，按正犯之刑減輕之。爰審酌被告提供金融帳戶供年
    籍不詳之成年人使用，嚴重擾亂金融交易秩序，導致犯罪追
    查趨於困難，間接助長詐騙犯罪，復衡以被告素行尚佳，有
    臺灣高等法院被告前案紀錄表乙紙在卷可參，及其犯罪動機
    、目的、手段、智識程度、造成被害人財產損失，且已與被
    害人達成和解，惟犯罪後否認犯罪，就其幫助詐欺犯行，分
    別以前詞置辯，且參酌其歷次庭訊內容暨卷存證據資料，亦
    無從認其有積極悔悟之犯罪後態度，並佐以公訴檢察官之具
    體求刑等一切情狀，量處如主文所示之刑，並諭知易科罰金
    之折算標準。又被告犯罪係在九十六年四月二十四日以前，
    合於中華民國九十六年罪犯減刑條例之減刑條件，是應依該
    減刑條例第二條第一項第三款之規定，就其所宣告之有期徒
    刑減其刑期二分之一，並依該條例第九條之規定，併諭知易
    科罰金之折算標準。
據上論斷，應依刑事訴訟法第二百九十九條第一項前段，刑法第
二條第一項前段、第三十條第一項前段、第二項、第三百三十九
條第一項，修正前刑法第四十一條第一項前段，刑法施行法第一
條之一第一項、第二項前段，修正前罰金罰鍰提高標準條例第二
條，現行法規所定貨幣單位折算新臺幣條例第二條，中華民國九
十六年罪犯減刑條例第二條第一項第三款、第七條、第九條，判
決如主文。
本案經檢察官乙○○到庭執行職務。
中    華    民    國    99    年    6     月    8     日
              刑事第五庭  審判長法  官  張靜琪
                                法  官  丁智慧
                                法  官  林慶郎
以上正本證明與原本無異
如不服本件判決，且有前述得提起上訴之情形，得自收受判決送
達之日起十日內，向本院提出上訴書狀（應敘述具體理由並附繕
本；倘上訴書狀如未敘述理由，應於上訴期間屆滿後二十日內補
提理由書於本院），上訴於第二審法院。
                                書記官  黃士益
中    華    民    國    99    年    6     月    8     日
中華民國刑法第339條
（普通詐欺罪）
意圖為自己或第三人不法之所有，以詐術使人將本人或第三人之
物交付者，處5年以下有期徒刑、拘役或科或併科1千元以下罰金
。
以前項方法得財產上不法之利益或使第三人得之者，亦同。
前二項之未遂犯罰之。

司法院資訊處製作；財團法人民間司法改革基金會備份。
